【裁判字號】    99,訴,426
【裁判日期】    990812
【裁判案由】    殺人未遂
【裁判全文】
臺灣桃園地方法院刑事判決               99年度訴字第426號
公  訴  人  臺灣桃園地方法院檢察署檢察官
被      告  乙○○
選任辯護人  徐立信律師
上列被告因殺人未遂案件，經檢察官提起公訴（98年度偵字第
26251 號），本院判決如下︰
    主  文
乙○○殺人未遂，處有期徒刑伍年拾月。
    事  實
一、乙○○與甲○○二人本均係在桃園縣中壢市中央里中正公園
    流浪之人，其二人因有時同睡在該公園前方之游泳池前面，
    乙○○為此曾叫甲○○離開該處，其二人因此而曾發生爭吵
    。甲○○於民國98年9 月20日已因找到工作，已不在上開中
    正公園流浪，然因赴中正公園之一名姓名年籍不詳綽號「南
    哥」之男子之邀約，於同日下午4 時許，至上開中正公園元
    化路游泳池前空地與中正公園之流浪之人一同喝酒，約於同
    日下午6 時許之酒後，其坐在游泳池前空地之地上休息，其
    眼視前方，甲○○此時適至該處，竟因上開夙怨萌生殺人之
    犯意，持類似水果刀之刀具1 把，自甲○○背後猛刺甲○○
    之背部左側，致甲○○受有左腎穿刺傷併活動性出血及外傷
    性左側氣血胸等傷害，並致其因而摘除左腎。甲○○回頭查
    看，看見乙○○手持上開刀具1 把，該刀具上且沾有其之血
    跡，乙○○隨即攜帶上開刀具逃逸，甲○○嗣經警據報到場
    送醫急救得法，乙○○殺害甲○○之犯行因而未遂。
二、案經乙○○訴由桃園縣政府警察局中壢分局報告臺灣桃園地
    方法院檢察署檢察官偵查起訴。
    理  由
壹、證據能力：
一、按刑事訴訟法第159 條第1 項規定：「被告以外之人於審判
    外之言詞或書面陳述，除法律有規定者外，不得作為證據」
    ；其立法本旨係以證人於審判外之言詞或書面陳述，屬於傳
    聞證據，此項證據，當事人無從直接對於原供述者加以詰問
    ，以擔保其真實性，法院亦無從直接接觸證人而審酌其證言
    之憑信性，違背直接審理及言詞審理之原則，除具有必要性
    及信用性情況之除外者外，原則上不認其有容許性，自不具
    證據能力；至所謂具有必要性及信用性情況者，例如刑事訴
    訟法第159 條之1 、之2 、之3 、之4 、之5 情形，仍例外
    認其有證據能力，然此乃係指法院未於審判期日傳喚相關證
    人到庭，案件僅能依靠該等證人於審判外之陳述以為判斷之
    情形，始需就該等審判外供述證據嚴格依照刑事訴訟法第15
    9 條之1 至之5 所定要件一一檢視各該證人之供述，作為證
    據之資格。倘法院已經依據當事人聲請傳喚證人到庭接受檢
    辯雙方之交互詰問，則法院既已透過直接、言詞審理方式檢
    驗過該證人之前之證詞，當事人之反對詰問權亦已受到保障
    得以完全行使之情況下，該等審判外證據除有其他法定事由
    （例如：非基於國家公權力正當行使所取得或私人非法取得
    等，而有害公共利益，即以一般證據排除法則為判斷），應
    認該審判外供述已得透過審判程式之詰問檢驗，而取得作為
    證據之資格，亦即其審判外供述與審判中供述相符部分，顯
    然已經構成具備可信之特別情狀，當然有證據資格（實務上
    之作用常為引用該等陳述與審判中陳述相符，強化該證人供
    述之可信度），其不符部分，作為檢視審判中所為供述可信
    與否之彈劾證據，當無不許之理，甚者，其不符部分倘係於
    司法警察、檢察事務官調查中之供述，作為認定被告犯罪與
    否或不構成犯罪與否之證據，亦僅需依照刑事訴訟法第15 9
    條之2 規定，斟酌其審判外供述作成外部環境、製作過程、
    內容、功能等情況認為之前供述較為可信，即可取得證據資
    格，而作為認定事實之證據資格（參照最高法院94年度臺上
    字第2507號、95年臺上字第2515號判決意旨）。查本件證人
    甲○○業經本院於審判期日以證人身分具結後行交互詰問程
    序，直接言詞審理檢視其等證詞，故其前於警局時所為之陳
    述，當然已取得作為證據之資格，而有證據能力。
二、按「被告以外之人於審判外之言詞或書面陳述，除法律有規
    定者外，不得作為證據」；再「按下列文書，亦得為證據：
    一除顯有不可信之情況外，公務員職務上製作之紀錄文書、
    證明文書。二除顯有不可信之情況外，從事業務之人於業務
    上或通常業務過程所須製作之紀錄文書、證明文書。三除前
    二款之情形外，其他於可信之特別情況下所製作之文書，亦
    得為證據」，刑事訴訟法第159 條第1 項、第159 條之4 分
    別定有明文。經查，卷附之長庚醫療財團法人林口長庚紀念
    醫院（下稱林口長庚醫院）所分別出具之甲○○之診斷證明
    書一紙，乃被告以外之人，即從事診斷之上開醫院醫師於審
    判外所為之書面陳述，屬於傳聞證據。雖與刑事訴訟法第15
    9 條之4 第2 款所示之於通常業務過程不間斷、有規律而準
    確記載，大部分紀錄完成於業務終了前後，並未預見日後可
    能提供作為證據之紀錄文書或證明文書有間（該款之立法理
    由參照），然查，醫師依醫師法第17條之規定，如無法令規
    定之理由，不得拒絕診斷書之交付，且若出具與事實不符之
    診斷書，依醫師法第28條之4 第5 款之規定，可處新臺幣十
    萬元以上五十萬元以下罰鍰，並得併處限制執業範圍、停業
    處分一個月以上一年以下或廢止其執業執照；情節重大者，
    並得廢止其醫師證書，可知醫師出具之診斷書若有錯誤、虛
    偽，醫師之執業執照、醫師證書均可能因而廢止，是其正確
    性甚高，且司法機關隨時可以調取醫師依醫師法第12條規定
    而製作，並由醫師執業之醫療機構依醫療法第48條規定保存
    之病歷與之相互核對，設有錯誤，甚易發現並糾正，是以，
    診斷證明書應與公務員職務上製作之文書具有同等程度之可
    信性，屬於刑事訴訟法第159 條之4 第3 款所稱之其他於可
    信之特別情況下所製作之文書。準此，卷附林口長庚醫院所
    分別出具之甲○○之診斷證明書各一紙，係醫師依醫師法第
    17 條 之規定出具之診斷書，而屬刑事訴訟法第159 條之4
    第3款 所稱之其他於可信之特別情況下所製作之文書，自應
    認得為證據，而有證據能力。
貳、實體部分：
一、訊據被告乙○○固自承與被害人甲○○都是中壢中正公園之
    遊民，然矢口否認上開犯行，辯稱：案發時即98年9 月20日
    下午6 時許，伊在中正公園內看人家下棋，沒有做本案云云
    。辯護人辯稱：證人甲○○案發當日喝完酒後，可能意識不
    清，誤認持刀行兇者為被告，且其所證「南哥」係當日找其
    去喝酒之人，豈可能在案發後不聞不問，毫無聯絡；本案行
    兇水果刀未扣獲，無法證明被告行兇；若被告果有本案犯行
    ，被告不會在告訴人轉頭查看後即跑掉，被告應會繼續刺殺
    ，可見被告係基於重傷害犯意才對云云。惟查：
  (一)證人甲○○於本院審理時證稱「（審判長問：你是否認識在
    庭之被告？）認識，但是不熟，我們是在中正公園認識的，
    當時因為我沒有工作，所以我睡公園，當時被告也是睡在公
    園。」、「（審判長問：是否曾經和被告發生衝突或是恩怨
    ？）有幾次被告叫我不要住在那邊，我沒有和被告吵架，我
    就離開了，我和被告有時都是睡在游泳池前面，所以被告才
    會叫我離開那邊。」、「（審判長問：是否曾經為了睡覺的
    事情和被告吵架？）只有吵架而已，沒有打架。」、「（審
    判長問：民國98年9 月20日晚間6 時許，你當時在桃園縣中
    壢市中正公園元化路游泳池前空地嗎？）是的。」、「（審
    判長問：你當時在做何事？）我當時已經找到工作了，我已
    經不在公園睡覺和流浪，因為工作地點是在別的地方，當天
    是因為有另一個遊民『南哥』（姓名不詳）說叫我去那邊和
    那邊的遊民喝酒，所以我就去了，到了那邊大約下午4 時許
    ，開始喝酒，喝完酒後就坐在游泳池的地上休息，我忽然覺
    得我的背後很痛，我當時不知道被什麼東西刺到，我當時並
    沒有睡著，眼睛看著前面，我大約被刺了3 、4 下，我被刺
    到的部位都是在我的左後腰，我就轉頭過去看，看到被告手
    持1 把水果刀，當時刀子上已經有血，然後被告就跑掉，被
    告的手上或身上是否有沾到血跡我沒有仔細看，因為我一轉
    頭被告就跑掉了。」、「（審判長問：你是否能夠確認在庭
    之被告刺你的嗎？）我可以確認。」」、「（審判長問: 當
    時現場是否有其他人看到？) 當時還有坐在我旁邊的一個大
    姐看到，我不知道他的姓名，她不是遊民。」等語，核與其
    98年10月24日之警詢證詞完全相符。又證人甲○○所證之「
    南哥」既為遊民，則該人已無從聯繫，亦為事理之常，不能
    以證人甲○○現在已無從聯絡「南哥」即謂證人甲○○證詞
    不可採，再本件案發時間係98年9 月20日18時許，該時天色
    尚未完全昏暗，且案發地點又係在中壢中正公園前方之游泳
    池，並非公園內之樹下昏暗處，而被告與被害人二人間又本
    即相互認識，並且夙有仇怨，被害人又係被刺後馬上回頭查
    看，是被害人之指認核無錯誤之可能。
  (二)被告於99年5 月18日經本院拘提到案時，其供承甲○○也是
    中正公園的遊民，是因為甲○○喝酒之後會打伊，伊被甲○
    ○打了很多次，所以伊才會拿水果刀自甲○○之背後刺甲○
    ○，甲○○被伊刺了之後，伊就跑到中正公園裡面，所以沒
    有看見後來是警車來或救護車來，伊當天中午11時至12時左
    右有喝米酒，差不多喝了一瓶左右，那瓶米酒是伊之遊民朋
    友在中正公園游泳池對面的全家便利商店買給伊的等語。可
    見被告非僅承認本案犯行，甚且對於伊行兇前之中午如何喝
    酒、行兇後向何處逃跑、伊之前如何與甲○○夙有仇怨等詳
    情，詳細供陳，而其之自白之行兇過程復與證人甲○○之上
    開證詞相符，可見被告之該次自白可信為真實。被告嗣於本
    院準備程序及審理時雖翻供辯以上語，並辯稱伊被便衣警察
    帶到警局，員警叫甲○○指認伊，並硬叫伊要配合承認犯案
    云云，然觀諸被告警詢之筆錄內容，被告係辯稱案發時伊喝
    醉了，沒有印象，伊當時在現場睡覺，伊聽人家說有人對甲
    ○○刺了兩刀云云，可見被告警詢筆錄之內容根本未承認犯
    案，而係推諉己已喝醉，完全沒有印象，被告竟於本院辯稱
    筆錄員警叫伊如何配合承認犯案，完全與事實不符。至被告
    於本院審理訊問時所稱「因為甲○○一直講不實在的話刺激
    我，甲○○說我對於公園的人一些不禮貌的事情，甲○○又
    說要拿縫衣服的針將我的嘴巴縫起來，還有一次喝酒醉甲○
    ○掐我的脖子、拉我到馬路邊要打我。」等語，益證被告與
    被害人間之夙有仇怨之事實。
  (三)被告持刀具自被害人甲○○背後猛刺甲○○之背部左側，致
    甲○○受有左腎穿刺傷併活動性出血及外傷性左側氣血胸等
    傷害，並致其因而摘除左腎，有林口長庚醫院出具之診斷證
    明書附卷可證，益足證證人甲○○上開證言之真實性，亦足
    證被害人甲○○所受客觀傷勢極為嚴重，而自上開二處傷勢
    言之，被告更非僅刺殺被害人一刀而已，被害人若非及時送
    醫，實有立即喪失生命之危險，且依被告行兇之兇器言之，
    係對人之生命、身體足以構成特別嚴重危害之刀具，是被告
    在刺殺被害人，被害人轉頭查看後，雖即行逃逸，然被告仍
    有致被害人於死之明知之主觀之直接故意，辯護人辯稱被告
    僅有重傷害故意云云，並未足採。被告行兇後，已攜帶兇器
    逃逸，且被害人被刺後，因受上開嚴重之傷勢，亦已昏迷，
    證人甲○○證述甚明，豈能要求被害人尚得指出兇刀何在，
    而警方找到被告並請其製作警詢筆錄之時間更已在98年10月
    29日，是此時若非被告自行交出上開兇刀，任何人亦無從起
    獲該兇刀，然無論如何，本件依上開證據既已足確立被告之
    行兇經過及行兇之事實，自無強求扣獲該兇刀之理，辯護人
    辯稱因未扣獲該兇刀，被告犯罪不能證明，實與證據認定法
    則相違，併此敘明。
  (四)綜上，被告上開所辯無非臨訟卸責之詞，無足採信，本件事
    證明確，被告上開犯行足堪認定。
二、核被告所為，係犯刑法第271 條第2 項、第1 項之殺人未遂
    罪。被告上開殺人行為因障礙而未遂，應依刑法第25條第2
    項之規定減輕其刑。爰審酌被告以極為兇險之刀具，造成被
    害人甲○○上開極為嚴重之致命傷勢，且其左腎亦因之而摘
    除，併被告行為手段、犯後態度不佳等一切情狀，量處如主
    文所示之刑。被告持以犯罪之刀具一把，不能證明係被告所
    有，且未扣案，不得宣告沒收。
據上論斷，應依刑事訴訟法第299 條第1 項前段，刑法第271 條
第2 項、第1 項、第25條第2 項，判決如主文。
本案經檢察官蔡奇曉到庭執行職務
中    華    民    國    99    年    8     月    12    日
                  刑事第三庭審判長法  官  謝順輝
                                  法  官  楊麗文
                                  法  官  曾雨明
以上正本證明與原本無異。
如不服本判決應於收受判決後10日內向本院提出上訴書狀，並應
敘述具體理由。其未敘述上訴理由者，應於上訴期間屆滿後20日
內向本院補提理由書(均須按他造當事人之人數附繕本)「切勿逕
送上級法院」。
                                  書記官  蘇  萱
中    華    民    國    99    年    8     月    12    日
附錄本件論罪科刑法條：
中華民國刑法第271條
（普通殺人罪）
殺人者，處死刑、無期徒刑或 10 年以上有期徒刑。
前項之未遂犯罰之。
預備犯第 1 項之罪者，處 2 年以下有期徒刑。

司法院資訊處製作；財團法人民間司法改革基金會備份。
